【裁判字號】    97,家抗,5
【裁判日期】    970711
【裁判案由】    指定遺產管理人
【裁判全文】
臺灣雲林地方法院民事裁定               97年度家抗字第5號
抗  告  人  財政部國有財產局台灣中區辦事處雲林分處
法定代理人  丙○○
非訟代理人  乙○○
被抗告人    新興資產管理股份有限公司
法定代理人  岡川秀毅
非訟代理人  甲○○
關  係  人  戊○○
                        號
            黃昭榮
上列抗告人因被抗告人聲請選任被繼承人丁○○之遺產管理人事
件，對於中華民國97年1月23日原審96年度財管字第38號所為裁
定不服，提起抗告，本院管轄之合議庭裁定如下：
      主      文
抗告駁回。
抗告程序費用新臺幣壹仟元由抗告人負擔。
      理      由
一、抗告意旨略以：依民法第1176條第6項及同法第1178條第2項
    之規定，並無規定抗告人為「唯一」遺產管理人，亦無規定
    本件被繼承人之債權人或其親屬等人，無為遺產管理人之資
    格，或不得擔任其遺產管理人。又按司法院74年10月15日院
    台廳一字第05786號函示：「此類拋棄繼承事件，多屬遺債
    大於遺產，形同破產，故應儘量避免選任國有財產局為遺產
    管理人」。次依臺灣高等法院臺中分院88年度家抗字第96號
    民事裁定理由一：「按聲請法院選任遺產管理人，法院有裁
    量權，不受聲請人之拘束，可依職權選任適當之管理人，而
    選任遺產管理人須考慮其適切性，亦即除管理遺產須公平外
    ，應以對遺產、遺債情況了解較深者，為優先選任…」。復
    以被繼承人丁○○自民國94年2月18日死亡，債權人旋即聲
    請指定遺產管理人處理遺產，另丁○○之遺族適值壯年，自
    必有較諸抗告人適宜擔任遺產管理人者。抗告人之各項國產
    業務案量繁多，且抗告人並無專責承辦此類案件之人員編制
    ，因是類案件繁多，抗告人負荷極重，舉凡以抗告人為遺產
    管理人，應依法完成各項公示催告、清查遺產遺債、函請地
    政機關辦理遺產管理人登記、監管遺產、依遺產管理人資格
    拍賣或處分遺產、結算遺產、及除代墊各項稅費支出，查無
    明文列入優先扣還款，而辦理公示催告及公文往返、查證寄
    件等等繁瑣耗時，無若選任丁○○之家屬或委任專任律師或
    其他專業代理人辦理時程及適宜性相衡量。是以，鈞院對本
    件指定丁○○之遺產管理人，為法制性、情理性計量，敬予
    提請另裁酌更為適切之遺產管理人，就此，認原裁定尚有不
    當，爰請求廢棄，並另行擇定他人為本件遺產管理人等語。
二、按先順序繼承人均拋棄其繼承權時，由次順序之繼承人繼承
    ，其次順序繼承人有無不明或第四順序之繼承人均拋棄其繼
    承權者，準用關於無人承認繼承之規定；繼承開始時，繼承
    人之有無不明者，由親屬會議於一個月內選定遺產管理人，
    並將繼承開始及選定遺產管理人之事由，向法院報明；第
    1178條所定之期限屆滿，無繼承人承認繼承時，其遺產於清
    償債權，並交付遺贈物後，如有賸餘，歸屬國庫；繼承人有
    無不明而不能依民法第1177條選定遺產管理人時，得由利害
    關係人聲請法院選任之，民法第1176條第6項、第1177條、
    第1185條及第1178條第2項分別定有明文。又按法院選任之
    遺產管理人，除自然人外，亦得選任公務機關任之，非訟事
    件法第149條第3項亦定有明文。且聲請法院選任遺產管理人
    ，法院有裁量權，不受聲請人之拘束，可依職權選任適當之
    管理人；且法雖無明文規定國有財產局為唯一之遺產管理人
    。然選任遺產管理人須考慮其適切性，即被選任人之專業能
    力、意願、管理遺產之公平性、利害關係，及對於遺產之了
    解、地緣等等因素。
三、經查：
（一）被繼承人丁○○於94年2月18日死亡，其法定繼承人均已
      拋棄繼承，故被繼承人丁○○已無民法第1138條所列各順
      序之繼承人等情，業據被抗告人於原審提出被繼承人丁○
      ○之繼承系統表、本院96年10月22日雲院隆家悅決94繼字
      第171號拋棄繼承准予備查函各1份為證（見原審卷第5、
      18頁），並經本院依職權調閱上開拋棄繼承卷宗核閱無訛
      ，是自形式上觀之，被繼承人之遺產並無人繼承，且未組
      成及召開親屬會議選任遺產管理人，復無任何證據足證被
      繼承人尚有其他繼承人；又被繼承人丁○○生前曾向台灣
      土地銀行股份有限公司借款，惟台灣土地銀行股份有限公
      司將其對丁○○之債權及其他相關權利於96年6月12日讓
      與被抗告人，被抗告人為利害關係人等情，亦有被抗告人
      於原審提出之債權讓與證請書、借據可證（見原審卷第3
      頁、第19頁至第22頁），揆諸前開說明，被抗告人自係被
      繼承人之利害關係人，從而，被抗告人以其為利害關係人
      聲請選任被繼承人丁○○之遺產管理人，自屬有據。
（二）本件被繼承人丁○○尚遺有不動產，業據關係人即被繼承
      人之子黃昭榮於本院訊問時到庭陳述明確，足認本件被繼
      承人丁○○並非毫無任何遺產；況司法院之上揭函示，僅
      謂儘量避免選任抗告人為遺產管理人，並非謂不得選任抗
      告人為遺產管理人，且參酌非訟事件法第149條第3項之規
      定，亦得選任公務機關為遺產管理人，是換言之，若抗告
      人適合擔任系爭事件之遺產管理人時，亦得被選任為遺產
      管理人。又依民法第1179條規定，編製遺產清冊、為保存
      遺產必要之處置、清償債權或交付遺贈物均為遺產管理人
      之職務，遺產管理人就被繼承人生前各項財產及債權債務
      之處理，除得依其所知或查詢所得清理外，尚得依同條第
      1項第3款規定聲請法院依公示催告程序，限定1年以上之
      期間，公告被繼承人之債權人及受遺贈人，命其於該期間
      內報明債權及為願受遺贈與否之聲明，於管理遺產上並無
      困難，是難認抗告人得執此為拒絕擔任遺產管理人之依據
      。
（三）本件被抗告人原先固聲請指定關係人被繼承人之子戊○○
      為遺產管理人，惟被抗告人於原審訊問中亦陳明若原審認
      戊○○不適宜擔任遺產管理人，另行選任適當之遺產管理
      人，然戊○○已於原審訊問中當庭表明已拋棄繼承，無擔
      任遺產管理人之意願（見原審卷第31頁），而關係人黃昭
      榮於本院訊問時雖到庭表示被繼承人丁○○位於雲林之土
      地現由其占有使用中，然其並未表示是否同意擔任本件遺
      產管理人，且由其等均已拋棄繼承，足見其等並無擔任遺
      產管理人之主觀意思。再者，亦無任何資料足以證明其他
      繼承人適合擔任本件遺產管理人。本院審酌被繼承人丁○
      ○之繼承人均已拋棄繼承，而拋棄繼承既為民法所規定繼
      承人之權利，一經行使後，就其與被繼承人間之財產關係
      即行斷絕。法定繼承人既已拋棄繼承，應無再擔任遺產管
      理人之主觀意願，難免因其無意管理而影響管理事務之進
      行，與遺產管理之本意即不相符，其等既已無意願擔任被
      繼承人之遺產管理人，衡情即難期待無意願之人會善盡遺
      產管理人之注意義務，亦難期待其等能圓滿達成遺產管理
      工作；又擔任遺產管理人須熟悉相關法律程序，否則尚有
      稅捐相關法令之罰責，實非一般親屬或其中受有高等教育
      之知識份子卻不具遺產管理相關知識之人必然可勝任。再
      者，無其他資料足以證明關係人及專門職業人員適合擔任
      本件遺產管理人。而抗告人並未提出其他證據釋明被繼承
      人尚有其餘親屬可資擔任遺產管理人，則本件自難以選任
      被繼承人之其他親屬為遺產管理人，故抗告意旨主張應選
      任適值壯年之被繼承人丁○○之繼承人或律師或其他專業
      代理人等為遺產管理人，有較抗告人更適宜擔任遺產管理
      人云云，即無足採。
（四）抗告人係國有財產之管理機關，對於遺產管理之法律程序
      亦較一般民眾熟悉，復有相當之專業能力足以勝任管理職
      務，如本件被繼承人之遺產，無人承認繼承時，將於清償
      債權，交付遺贈物後尚有剩餘，依民法第1185條之規定，
      應歸屬於國庫，是本件遺產之管理即具公益性質，且本件
      被繼承人丁○○尚遺留有遺產，國庫對被繼承人之遺產仍
      可能具有期待利益，由抗告人為遺產管理人，應屬適當，
      抗告人自不得在未經實際管理前，以繼承人均拋棄繼承為
      由，即漫行預測被繼承人之負債超過其遺產，或其必須墊
      付之管理費用將來無法請求返還，而拒絕擔任遺產管理人
      。再者，抗告人若擔任遺產管理人，關於由抗告人代墊之
      遺產管理費用，於強制執行程序上係屬優先受償之執行費
      用，於破產程序上得類推適用破產法第97條之規定優先於
      遺產之債權，隨時由遺產清償之，另依遺產及贈與稅法第
      17 條第1項第11款之規定，管理遺產之直接必要費用，應
      自遺產總額中扣除，免徵遺產稅，是遺產管理人所代墊之
      遺產管理費用，仍可自遺產中優先受償，另遺產管理人依
      民法第1183條規定亦可請求遺產管理之報酬，故自無抗告
      人所稱管理遺產而無明文列入優先扣還款之情形，抗告人
      此部份之抗辯，亦無足採。又抗告人為政府機關，與被繼
      承人間無利害關係，復有相當之專業能力足以勝任管理職
      務，基此，抗告人仍為較適當之遺產管理人，故原審選任
      抗告人為被繼承人之遺產管理人，核無不合。
（五）綜上所述，原審法院據此選任抗告人為被繼承人老發之遺
      產管理人，並依法為承認繼承之公示催告，經核並無不合
      ，抗告意旨復未述明原裁定選任其為被繼承人丁○○之遺
      產管理人有何違法或其他不當之處，其提起抗告求予廢棄
      原裁定，為無理由，應予駁回。
四、據上論結，本件抗告為無理由，依非訟事件法第21條第1項
    、第24條第1項、第46條、民事訴訟法第495條之1第1項、第
    449條第1項、第95條、第78條，裁定如主文。
中    華    民    國    97   年    7     月    11     日
                  家事法庭審判長法  官   潘雅惠
                                法  官   吳基華
                                法  官   黃玉清
本裁定除以其適用法規顯有錯誤為理由，並經本院許可者外，不
得再抗告。如提再抗告，應於收受本裁定後10日內向本院提出再
抗告狀，並繳納再抗告裁判費新臺幣1,000元。
以上正本係照原本作成。
中    華    民    國    97  年    7      月    11    日
                                書記官   鄭國銘


司法院資訊處製作；財團法人民間司法改革基金會備份。
